【裁判字號】    89,易緝,53
【裁判日期】    900731
【裁判案由】    詐欺
【裁判全文】
臺灣高雄地方法院刑事判決                          八十九年度易緝字第五三號
    公  訴  人  臺灣高雄地方法院檢察署檢察官
    被      告  丙○○
右列被告因詐欺案件，經台灣台中地方法院檢察署檢察官提起公訴（八十六年度偵字
第七四五一號）後，經台灣台中地方法院、台灣高等法院台中分院判決管轄錯誤（八
十六年度易字第三八三三號、八十七年度上易字第九一號），移送本院判決如左：
    主  文
丙○○無罪。
其餘被訴詐欺部分免訴。
    理  由
一、公訴意旨略以: 被告丙○○素行不良，曾因詐欺案，經台灣台中地方法院判處有
    期徒刑一年確定，於七十九年九月二十四日執行完畢，又於八十四年問又因詐欺
    案判決確定一年遭臺灣臺中地方法院檢察署通緝中，猶不知悔改，為隱匿其身分
    ，在外以呂力合之名招搖撞騙，並在花蓮縣壽豐鄉月眉村八十四號擔任「台灣龍
    君廟」之住持，以微通堪與之術幫人算命看風水改運為名，吸引不少無知之民眾
    ，於八十四年五月及七月間見時機成熟，前後向甲○○、乙○○騙稱其政商關係
    良好，逢海關單位查緝之冬蟲夏草（中藥材）其能透遇特殊管道以底價標得，再
    轉售予中藥公會理事長，可獲取鉅額利潤，其已投資四次獲利，現在又可以向海
    關標售另一批冬蟲夏草，須籌措新台幣九千萬元之資金，尚有二、三千萬元之投
    資機會，最慢一、二個月即可收回本利，因見甲○○、乙○○二人很具愛心，才
    邀二人參加等語，甲○○、乙○○信以為真，甲○○遂於八十四年五月十日以五
    百萬元匯入丙○○指定之徐文宜設於台灣銀行花蓮分行之帳戶內，及當面再交給
    丙○○三張面額分別為五百萬元、五百萬元、八百萬元之第一商榮銀行西壢分行
    之支票（計一千八百萬元），接而再八十四年六月十日丙○○復向甲○○再騙稱
    所標得之冬蟲夏草需支付百分之十七點五之關稅，貨品才能順利出關，甲○○再
    匯四百零二萬五千元之款項進入上開徐文宜之帳戶中，總計甲○○交付二千七百
    零二萬元，乙○○則於八十四年八月九日匯入丙○○指定之帳戶三百萬元，並當
    面交付一百萬元現金予丙○○，八十四年八月十日再交付三張二百萬元之支票（
    總計乙○○交付一千萬元），未料丙○○取得甲○○、乙○○交付之款項後，並
    未向海關標售，甲○○、乙○○得知後向丙○○催索未果，丙○○並逃之夭夭，
    始知受騙，總計丙○○騙得三千七百零二萬五千元，因認丙○○涉有刑法第三百
    三十九條第一項之詐欺取財罪嫌等語。
二、無罪部分：
（一）按犯罪事實應依證據認定之，無證據不得推定其犯罪事實；不能證明被告犯罪
      者，應諭知無罪之判決，刑事訴訟法第一百五十四條、第三百零一條第一項分
      別定有明文。而刑事訴訟法上所謂認定犯罪事實之證據，係指足以認定被告確
      有犯罪行為之積極證據而言，如未能發現相當證據或證據不足以證明，自不能
      以推測或擬制之方法，以為裁判基礎，此有最高法院二十九年上字第三一○五
      號判例及四十年台上字第八十六號判例可供參照；又認定犯罪事實，所憑之證
      據，雖不以直接證據為限，間接證據亦包括在內，然無論直接或間接證據，其
      為訴訟上之證明，須於通常一般之人均不致於有所懷疑，而得確信其為真實之
      程度者，始得據之為有罪之認定，倘其證明尚未達到此一程度，而有合理性懷
      疑之存在時，即無從為有罪之認定，此亦有最高法院七十六年台上字第四九八
      六號判例可資參照；次按刑法第三百三十九條第一項詐欺罪之成立，以意圖為
      自己或第三人不法所有，以詐術使人將本人或第三人之物交付為要件，所謂以
      詐術使人交付，必須被詐欺人因其詐術而陷於錯誤，若其所用方法，不能認為
      詐術，亦不致使人陷於錯誤，即不構成該罪，此亦有最高法院四十六年台上字
      第二六○號判例可資參照。至於債務人於債之關係成立後，如有未依債之本旨
      履行民事債務之情形，在一般社會經驗上可能之原因甚多，縱令是出於惡意不
      為履行，苟無足以證明其在債之關係發生時，自始即具有不法所有意圖之積極
      證據，亦僅能令負民事之遲延給付責任，依刑事訴訟法第一百五十四條之規定
      ，尚不得據此債信違反之客觀事態，而推定債務人原有詐欺取財或詐欺得利之
      犯意。
（二）訊之被告丙○○對於向告訴人甲○○、乙○○借取上開金額之款項，固不諱言
      ，惟堅決否認有何詐欺之犯行，辯稱上開款項係借來作為建廟、建醫院之用，
      伊事後未依原定計劃建醫院，且伊因案入監執行始未與告訴人處理，並未向告
      訴人表示向投資冬蟲夏草而邀告訴人出資等語。經查，本件公訴意旨認被告丙○○涉有詐欺負人之罪嫌，無非以告訴人之指訴及借據切結書等為其論據，惟
      查，告訴人之告訴，本以使被告受刑事訴追為目的，故其陳述是否與事實相符
      ，自應調查其他證據，以資審認，苟其所為攻擊之詞，尚有瑕疵，則在此瑕疵
      未予究明以前，即不能遽採為斷罪之基礎（最高法院六十九年台上字第一五三
      一號判例參照），經查本件告訴人甲○○稱被告於八十四年五月間向其表示有
      特殊管道可以低價買到海關沒收之冬蟲夏草，而邀其投資，六十天內本金收回
      並有二倍半之紅利等語，此業據被告所否認，惟縱認告訴人甲○○所訴屬實，
      則依被告丙○○所稱之內容，其取得冬蟲夏草之過程與一般合法之買賣有別，
      況依被告所稱其獲利堪稱暴利，顯然此項投資之過程其合法性及正當性均有可
      疑，此情況下之投資即有較高之風險及變化性，於此情況下因標購之過程不順
      利致投資無法順利完成亦係可預見之事，而參之告訴人於偵查中指稱八十四年
      七月後曾向被告洽詢，被告亦告以標購冬蟲夏草過程不順利，無法依原先之約
      定給付本金及紅利等語，並承諾願退還本金二千七百零二萬五千元並加計二百
      九十七萬五千元之利息（見台北地方法院檢察署八十五年度偵字七九七九號卷
      宗十三頁），此並有被告於八十四年七月二十三日書立之契結書一紙在卷可查
      ，益證被告並非完全逃匿不予處理。而被告嗣後確於八十五年一月十九日因案
      入監服刑，致未能依約返還告訴人甲○○之借款，此亦有台灣台中監獄台中分
      監受刑人在監執行證明書一紙及其台灣高雄地方法院檢察署刑案資料查註紀錄
      表一份附卷可憑，復參之被告於出獄後即積極處理與告訴人甲○○間之借款事
      務，事後已將向告訴人甲○○所借款項返還，此業據告訴人甲○○於本院審理
      中供述無誤（見本院八十九年二月二十九日訊問筆錄），並有還款協議書一紙
      附卷可稽，被告所辯並無故意詐騙告訴人甲○○等語尚可採信；此外復查無其
      他之積極證據足證被告有何詐欺之犯行，核之上開說明，應認被告犯罪無法證
      明，自應為無罪之諭知。
三、免訴部分：
（一）按案件有曾經判決確定之情形者，應諭知免訴之判決，刑事訴訟法第三百零二
      條定有明文。又後起訴之事實較之確定判決之事實有減縮或擴張之情形，仍不
      失為同一案件，其範圍雖較確定判決擴張，仍屬同一案件，應諭知免訴，亦有
      最高法院三十年度上字第二二四四號判例可供參照。
（二）本件公訴意旨稱被告丙○○於八十四年七月間向告訴人乙○○騙稱其政商關係
      良好，逢海關單位查緝之冬蟲夏草（中藥材）其能透遇特殊管道以底價標得，
      再轉售予中藥公會理事長，可獲取鉅額利潤，邀告訴人乙○○參加，告訴人乙○○於八十四年八月九日匯入被告丙○○指定之帳戶三百萬元，並當面交付一
      百萬元現金予被告丙○○，八十四年八月十日再交付三張二百萬元之支票，總
      計交付一千萬元等語；而依告訴人乙○○之指訴，被告係於八十四年七月下旬
      某日於至其位於雲林縣斗南鎮之家中，向其表示有冬蟲夏草之生意可投資，致
      其於同年八月間先後以匯款或交付現金之方式交予被告丙○○達一千萬元等語
      （見台北地方法院檢察署八十五年度偵字七九七九號卷宗三十三頁至三十四頁
      反面）。惟查本件告訴人乙○○曾於八十五年間於台灣板橋地方法院對被告丙○○提起詐欺之刑事自訴，其內容略謂「被告於八十四年八月九日至其住處佯
      稱友人謝文鶯須錢運用，欲向其借款，被告丙○○並稱願任保證人，其乃於當
      日分別以彰化商業銀行、亞太商業銀行、中國農民銀行、台灣中小企業銀行、
      華南商業銀行，匯款至被告呂麗所提供之謝文鶯世華銀行後埔分行00000
      000000號帳戶」等語，而該案嗣經台灣高等法院以八十五年度上易字第
      七四０九號（原審板橋地方法院八十五年度自字第三七四號）判決被告呂河無
      罪確定，有判決書一紙附卷可查，復有其台灣高雄地方法院檢察署刑案資料查
      註紀錄表、台灣高等法院被告全國前案紀錄表各一份附卷可稽；核之本件公訴
      意旨所稱被告丙○○向告訴人乙○○以投資冬蟲夏草為由詐欺一千萬元等情，
      與上開台灣高等法院八十五年度上易字第七四０九號確定判決之事實，係基於
      同一借款之事實（告訴人分多次交付借款金額），應屬事實範圍之減縮或擴張
      之問題，在法律上仍不失為單純一罪之同一案件關係，核之上開說明，自屬上
      開確定判決效力所及，應諭知免訴之判決。
據上論斷，應依刑事訴訟法第三百零一條第一項、第三百零二條第一款，判決如主文
。據上論斷，應依刑事訴訟法第三百零一條第一項，判決如主文。
中    華    民    國      九十    年      七      月      三十一        日
                                  臺灣高雄地方法院刑事庭
                                      法  官
右正本證明與原本無異。
如不服本判決，應於判決送達後十日內，向本院提出上訴狀。
                                      書記官
中    華    民    國    八十□    年      □      月        □        日


司法院資訊處製作；財團法人民間司法改革基金會備份。
